最高法院刑事判決　　　　　　一○○年度台上字第六二一○號
上　訴　人　台灣高等法院檢察署檢察官
被　　　告　呂淑芬
上列上訴人因被告偽造有價證券案件，不服台灣高等法院中華民
國九十九年七月十三日第二審判決（九十八年度上訴字第二五九
九號，起訴案號：台灣桃園地方法院檢察署九十六年度偵字第一
九六六二號），提起上訴，本院判決如下：
    主  文
原判決關於變造有價證券部分撤銷，發回台灣高等法院。
    理  由
本件原判決關於變造有價證券部分，以公訴意旨略稱：被告呂淑
芬原係桃園縣中壢市○○路九二０巷二樓慶豐旅行社有限公司（
下稱慶豐旅行社）會計，平日負責支票之填載、用印等開票與支
票作廢事宜，竟藉職務之便，明知其就業務上所持有該旅行社已
取消付款而應作廢之如原判決附表（下稱附表）三所示支票（下
稱系爭支票），並無擅改發票日及塗銷受款人記載之權限，竟基
於意圖供行使之用而變造有價證券之犯意，於附表三所示時、地
，分別以塗銷受款人、刪改發票日期記載等方式而予變造，旋持
以行使向銀行提示兌現，均足生損害於慶豐旅行社及其代表人李
雪，因認被告涉犯刑法第二百零一條第一項之變造有價證券罪
嫌。但經原審審理結果，認為被告所辯系爭支票，均係告訴人李
雪用印更改後，交被告存入被告以子閻緯所設帳戶內，全部
供作李雪支付信用卡帳等花費上，未遭被告變造等語，有被告
提出之委託書影本（下稱系爭委託書）及卷附匯豐、富邦、聯邦
、荷蘭、玉山、中國信託等多家銀行函覆原審資料等可稽，尚非
無據，卷內資料不能證明被告有各該被訴犯行，因而撤銷第一審
關於上開部分之科刑判決，改判諭知被告無罪，固非無見。
惟查：(一)、客觀上為法院認定事實及適用法律基礎之證據，雖已
調查而其內容尚未明瞭者，即與未經調查無異，如遽行判決，仍
屬應於審判期日調查之證據而未予調查之違法。本件被告提出系
爭委託書影本，以證明系爭支票均係李雪簽立委託書，同意其
將之存入閻緯帳戶，俾兌領供李雪花費之用等情，然為李雪
於第一審作證時所否認，陳稱：系爭支票伊都有指示被告作廢
，不知被告實際處理情形，及前未曾見過被告提出系爭委託書，
亦未看過被告在系爭六紙支票上受款人欄塗銷後，蓋用公司大小
章之情形等語（見第一審卷第五七、六０頁）。徵之：(1)被告僅
提出系爭委託書影本，辯稱：原本留在告訴人公司辦公室內，未
及帶走云云；倘確如其所言，被告於離開公司時並未帶走原本，
卻能事後於第一審審理中提出該委託書之影本，其真實性如何，
自值推敲。(2)李雪固於第一審對當庭提示之系爭委託書，證稱
：其上簽名與伊在支票上之簽名相同等語；然衡諸一般人在異時
、異地之不同簽名，相互間幾難有運筆字跡完全相同或極其酷似
之情形；本件經以肉眼比對系爭委託書上李雪之日文簽名式，
竟與附表三編號３所示FMO672561 號支票上李雪簽名式之運筆
相同或極端酷似（見第一審審訴卷第三二頁、第一九六六二號卷
第一七頁），而系爭委託書既為影本，倘將該支票上李雪簽名
予以剪貼盜用於偽製內容之委託書上，再加以影印偽造，或以電
腦移植方式而為偽製完成，以目前電腦、影印科技工具而言，均
非無可能，是在未經確切查明釐清實情之前，自不能單憑其上李
雪簽名式之真正，認被告所提出系爭委託書及其主張之事實均
屬實在。(3)況卷附案發後李雪與被告間之手機簡訊內容，李雪
向被告稱：「淑芬：我一直等著你來公司辦交接，沒想到你沒
出現，今天確兌現了，公司開錯金額原要給雄獅（旅行社）的一
張廢票，進你兒子的戶頭內……」，被告於接獲上述簡訊後向李
雪回稱：「這是你原本說要借我的……」，李雪則質以：「
我借你需要開雄獅旅行社，需要塗改日期，你需要軋你兒子戶頭
嗎？而且登記簿上寫的是七月十日昆明的團費……」各語（見同
上偵查卷第一六０、一六一、一六四、一六六頁），且李雪於
偵查中明確證述：「他（被告）說是我叫他把公司的錢存到他兒
子帳戶，我不明白為何我有必要這樣做，公司所有的財務都是我
簽了算，即使是李國慶也沒有經手，如果我自己要用錢，我可以
自己簽名蓋章，隔天去銀行即可，根本不需要像他講的那樣繞一
大圈。而且在這件事發生前，我們根本不知道那個帳戶是他兒子
的。而且如果是我指示的，我不可能叫公司的員工把帳都查出來
。」等語，另李國慶於偵查中亦證稱：伊係慶豐旅行社總經理，
亦為實際出資者，公司財務均由李雪負責等語，及於第一審證
稱：李雪在慶豐旅行社都不支薪，其所有信用卡費用、電話費
用，伊事前都同意由慶豐旅行社支應並概括承受，每月信用卡費
多少錢亦不計較，因她是伊妹妹等語（見同上偵查卷第一五二、
一五四頁，第一審卷第一０六、一０七頁），衡諸李雪在慶豐
旅行社之職權地位，並得自由運用公司款項，有無被告所稱為使
用公司款項，而需就已因取消使用目的、原應作廢之支票，變更
其上之記載，並存入被告之子帳戶內，以供提領使用之必要，即
洵有疑問。綜合上述，在在堪認被告上開所辯及所提出系爭委託
書，是否屬實，俱仍有再為詳查斟酌之必要。原審未為查明，遽
採信被告上開所辯，自嫌速斷。(二)、判決雖載理由，但不能憑以
斷定其所為論述之根據者，仍屬理由不備。原判決依香港商香港
上海匯豐銀行股份有限公司、台北富邦商業銀行、聯邦商業銀行
、荷商荷蘭銀行股份有限公司、玉山銀行、中國信託商業銀行股
份有限公司等多家銀行函覆之李雪信用卡消費明細等資料，以
李雪於九十六年三月至六月間，以上述銀行信用卡刷卡消費之
金額約達新台幣（下同）二十五萬元以上，另其自九十五年至九
十六年間之各家銀行信用卡消費金額，合計一百九十七萬三千九
百零七元，平均每月費用八萬餘元，並依匯豐、荷蘭銀行函覆其
信用卡消費之繳款方式，認與被告所述相符，乃認被告所辯附表
三所示支票款項全部係用於李雪自己之開銷上，部分用以支付
李雪之信用卡費用，均未遭被告侵占，為非無據，可予採信。
然上開銀行覆函所述李雪信用卡費之繳款情形，即便無訛，而
關於其用以繳款之來源，如何確係被告自附表三所示票款兌現後
予以提領支應，卷內資料難謂已盡週詳，自無從以之逕認被告所
辯為真。原審未調查各該繳款來源之其他相關事證，以明虛實，
即執為被告有利認定之依據，併有調查職責未盡及理由欠備之違
誤。以上或為檢察官上訴意旨（依其上訴理由之論敘，堪認係僅
就得上訴第三審之變造有價證券部分上訴）所指摘，或為本院得
依職權調查之事項，應認原判決關於變造有價證券部分有撤銷發
回更審之原因。
據上論結，應依刑事訴訟法第三百九十七條、第四百零一條，判
決如主文。
中    華    民    國  一○○  年   十一   月    十    日
                      最高法院刑事第五庭
                          審判長法官  邵  燕  玲  
                                法官  李  伯  道  
                                法官  孫  增  同  
                                法官  李  英  勇  
                                法官  李  嘉  興  
本件正本證明與原本無異
                                      書  記  官  
中    華    民    國  一○○  年   十一   月   十六   日
                                                      K